臺灣臺北地方法院民事判決
110年度訴字第6665號
原      告  李昀珊  
            李佩珊  
            李旻珊  
            李姍倪  
            李姿瑩  
            李  丞  


上六人共同
訴訟代理人  林柏劭律師
被      告  合作金庫商業銀行股份有限公司

法定代理人  雷仲達  
訴訟代理人  林育安  
            劉金裕  
            曾于瑄  
上列當事人間第三人異議之訴等事件，本院於民國111年5月3日
言詞辯論終結，判決如下：
    主  文
確認被告所有臺灣雲林地方法院民國九十五年十月十三日雲院隆
九十五執庚字第一三一八六號債權憑證所載之債權，原告僅以被
繼承人李張靜瑟所得遺產為限，負清償責任。
被告不得執臺灣雲林地方法院民國九十五年十月十三日雲院隆九
十五執庚字第一三一八六號債權憑證，對被繼承人李張靜瑟遺產
以外之原告所有財產為強制執行。
訴訟費用由被告負擔。
    事實及理由
壹、程序方面：
　　按原告於判決確定前，得撤回訴之全部或一部。但被告已為
    本案之言詞辯論者，應得其同意，民事訴訟法第262條第1項
    定有明文。又不變更訴訟標的，而補充或更正事實上或法律
    上之陳述者，非為訴之變更或追加，民事訴訟法第256條亦
    有規定。查原告起訴聲明：「1.本院110年度司執字第11136
    6號強制執行事件（下稱系爭執行事件）對原告所為之強制
    執行程序應予撤銷。2.確認被告上開強制執行事件所執之執
    行名義所載債權，原告僅以繼承被繼承人李張靜瑟所得遺產
    為限，負清償責任。3.被告不得執上開強制執行事件所憑之
    執行名義，對被繼承人李張靜瑟遺產以外之原告所有財產為
    強制執行」(本院卷第7、9頁)。嗣原告具狀表示撤回第一項
    聲明(本院卷第75頁)，被告於本院民國111年5月3日言詞辯
    論期日表示同意(本院卷第165頁)，揆諸前開規定，此部分
    之訴已生撤回之效力。另原告於本院111年5月3日言詞辯論
    期日更正原第二項、第三項聲明為：「確認被告所有臺灣雲
    林地方法院95年10月13日雲院隆95執庚字第13186號債權憑
    證（下稱系爭債權憑證，參臺灣雲林地方法院101年度司執
    字第11252號清償債務強制執行卷一第6、7頁）所載之債權
    ，原告僅以被繼承人李張靜瑟所得遺產為限，負清償責任。
    被告不得執系爭債權憑證，對被繼承人李張靜瑟遺產以外之
    原告所有財產為強制執行。」所為係補充事實上或法律上之
    陳述，並未變更訴訟標的，依前開規定，非為訴之變更或追
    加，應予許可。
貳、實體方面
一、原告主張：
(一)被告前以系爭債權憑證（由臺灣雲林地方法院89年4月25日
    雲院任民執庚決字第00-0000號債權憑證、同院87年度促字
    第7104號、第11315號確定支付命令所換發）為執行名義，
    聲請對原告李昀珊、李佩珊、李旻珊、李姍倪、李姿瑩、李
    丞及訴外人李竹吉、李案嘉、廖惟如、廖城富、陳良點為強
    制執行，經本院民事執行處以系爭執行事件受理。惟李張靜
    瑟實為對被告負有債務之人，已於89年12月6日死亡，訴外
    人李案嘉、李慧鳳、李昶昌、李宗恩、李孟訓並於法定期間
    內拋棄繼承，而原告雖為繼承人，但李張靜瑟遺產前經債權
    人執行殆盡，原告並未得到任何遺產，且於繼承開始時均未
    滿20歲，為無行為能力人或限制行為能力人，依民法繼承編
    施行法第1條之1第2項規定，原告應僅以所得遺產為限，負
    清償責任。被告持系爭執行名義聲請對原告為強制執行，致
    原告固有財產法律上地位有不安之風險。爰提起本訴，以免
    除原告固有財產受強制執行之問題。
(二)爰聲明：
  1.確認被告所有系爭債權憑證所載之債權，原告僅以被繼承人
    李張靜瑟所得遺產為限，負清償責任。
  2.被告不得執系爭債權憑證，對被繼承人李張靜瑟遺產以外之
    原告所有財產為強制執行。
二、被告答辯則以：被告已於110年11月11日撤回系爭執行事件
    ，該執行程序業已終結，原告之固有財產在法律上地位無受
    侵害之危險，應無受確定判決之法律上利益，不能提起本件
    訴訟。並聲明：原告之訴駁回。
三、得心證之理由：
(一)有關確認利益：
　1.按確認法律關係之訴，非原告有即受確認判決之法律上利益
    者，不得提起，民事訴訟法第247條第1項前段定有明文。又
    所謂受確認判決之法律上利益，係指因法律關係之存否不明
    確，致原告在私法上之地位有受侵害之危險，而此項危險得
    以對於被告之確認判決除去之者而言，並有最高法院52年台
    上字第1240號判決要旨可供參照。
  2.次按「繼承在民法繼承編中華民國九十六年十二月十四日修
    正施行前開始，繼承人於繼承開始時為無行為能力人或限制
    行為能力人，未能於修正施行前之法定期間為限定或拋棄繼
    承，以所得遺產為限，負清償責任。但債權人證明顯失公平
    者，不在此限。」102年1月30日總統公布之民法繼承編施行
    法第1條之1第2項定有明文。依該規定，倘繼承人符合「繼
    承開始時為無行為能力人或限制行為能力」，且未能於修正
    施行前之法定期間為限定或拋棄繼承，債權人則須證明顯失
    公平才無此項之適用。查系爭債權憑證係由臺灣雲林地方法
    院89年4月25日雲院任民執庚決字第00-0000號債權憑證、同
    院87年度促字第7104號、第11315號確定支付命令所換發之
    事實，經本院調取該院101年度司執字第11252號卷查閱屬實
    ，而系爭債權憑證所載債務人李張靜瑟已於89年12月6日死
    亡，有其戶籍謄本（除戶部分）在卷可稽（本院卷第23頁)
    ，堪認上揭確定支付命令具有執行力後，迄至原告繼承開始
    時，民法繼承編施行法第1條之1第2項尚未公布施行，從而
    原告在本件主張有該項事由，除涉該項本文要件之實體事項
    外，該項但書亦屬被告得抗辯之實體事由，具有訟爭性。雖
    被告於起訴後撤回系爭執行事件對原告之執行，有110年11
    月11日合作金庫商業銀行股份有限公司民事撤回執行聲請狀
    (案號：110年度司執字第111366號)在卷可考(本院卷第111
    、112頁)，但審酌被告於認有顯失公平之情形下，仍可能再
    依上揭但書規定持系爭債權憑證聲請對原告為強制執行，致
    原告固有財產在法律上之地位有不安之狀態存在，而此種不
    安之狀態，得以確認判決除去之，是原告具有確認利益，得
    提起確認之訴，洵可認定。被告辯稱原告並無確認利益部分
    （本院卷第166頁)，尚非可取。
(二)實體部分：經查，原告主張於李張靜瑟89年12月6日死亡即
    繼承開始時，各為無行為能力人或限制行為能力人，李昀珊
    時年16歲、李佩珊時年14歲、李旻珊時年13歲、李姍倪時年
    5歲、李姿瑩時年3歲、李丞時年1歲之事實，有李張靜瑟戶
    籍謄本（除戶部分）、原告戶籍謄本、李張靜瑟繼承系統表
    、財政部中區國稅局雲林分局111年3月25日中區國稅雲林營
    所字第1112302146號函及所附李張靜瑟遺產稅核定通知書等
    件在卷可稽(本院卷第23、25至29、31、149頁)，堪認為真
    實，則依民法繼承編施行法第1條之1第2項本文規定，原告
    主張以所得被繼承人李張靜瑟遺產為限，負清償責任，應屬
    有據。次查，原告主張李張靜瑟遺產前經債權人執行殆盡，
    另遺產稅清單所載事業投資債權因相關事業主體已解散或撤
    銷，各投資現無價值或原告未予取得等語，被告雖否認之，
    辯稱該等債權可能與繼承人之金錢混同等語（本院卷第166
    頁)，惟被告就金錢混同之事實並無舉證以實其說，難認原
    告繼承該等債權遺產後，因受具體金錢混同利益而應就其固
    有財產更負清償之責，則原告求命被告不得執系爭債權憑證
    ，對被繼承人李張靜瑟遺產以外之原告所有財產為強制執行
    ，合於上揭限定責任規定，亦屬有理。
四、綜上所述，原告請求確認被告所有系爭債權憑證所載之債權
    ，原告僅以被繼承人李張靜瑟所得遺產為限，負清償責任，
    並命被告不得執系爭債權憑證，對被繼承人李張靜瑟遺產以
    外之原告所有財產為強制執行，均有理由，應予准許。
五、本件判決之基礎已臻明確，兩造其餘攻擊防禦方法及未經援
    用之舉證，經審酌核與本件判決結果不生影響，不再一一論
    述，附此敘明。
六、訴訟費用負擔之依據：民事訴訟法第78條。
中　　華　　民　　國　　111 　年　　5 　　月　　17　　日
                  民事第二庭    法　官　林修平
以上正本係照原本作成。
如對本判決上訴，須於判決送達後20日內向本院提出上訴狀。如
委任律師提起上訴者，應一併繳納上訴審裁判費。
中　　華　　民　　國　　111 　年　　5 　　月　　17　　日
                                書記官  宇美璇